【裁判字號】    88,訴,3744
【裁判日期】    890406
【裁判案由】    給付工程款
【裁判全文】
臺灣臺北地方法院民事判決  八十八年度訴字第三七四四號
    原      告  乙○○
    被      告  溢昌水電工程有限公司
    法定代理人  甲○○
    訴訟代理人  張乃元
                孫志堅律師
右當事人間請求給付借款事件，本院判決如左：
    主    文
被告應給付原告新臺幣肆佰零陸萬伍仟零捌拾捌元，及自民國八十八年八月七日起至
清償日止，按週年利率百分之五計算之利息。
訴訟費用由被告負擔。
    事    實
甲、原告方面：
一、聲明：如主文第一項所示。
二、陳述：原告與被告於八十五年三月十三日，就位於台北市○○路○段一０九號至
    一一一號（合約書誤載為九九號）之時代廣場新建水電工程（下稱系爭工程），
    簽訂承攬契約，約定由原告承作系爭工程，總價款為新台幣（下同）九百萬元。
    嗣系爭工程因變更而追加部分工程，追加部分之工程款為二百二十一萬零八百三
    十元，惟原告完成系爭工程後，原告僅支付七百一十四萬五千七百四十二元，被
    告尚欠四百零六萬五千零八十八元之工程款，爰依承攬契約之約定，請求被告給
    付四百零六萬五千零八十八元，及自支付命令送達被告之翌日起至清償日止，按
    年息百分之五計算之利息。
三、證據：提出承攬契約、台北市政府八十八年三月十五日府工建字第八八○○○四
    五六○○號函、台北自來水事業處東區營業分處八十九年二月二十一日東給表字
    第二二五號函、時代廣場大樓管理委員會組織報備證明、台北市政府消防局八十
    九年二月二十九日北市消安字第八九二０四五０八００號函各一份、估價單五紙
    、現場照片十六張為證。
乙、被告方面：
一、聲明：駁回原告之訴。
二、陳述：原告所承作之系爭工程，尚未驗收，以致尾款尚未給付。而在估價單上簽
    名之許善昌、賴順泉，確係被告公司之監工、主任，但追加部分必須由監工、主
    任層層簽認才可。
丙、本院依職權傳訊證人許善昌、賴順泉。
    理    由
一、本件被告於本院八十八年十一月三日、同年十二月二十九日之期日，即自認在原
    告所提出之估價單上簽名之許善昌、賴順泉，確係分別為被告公司之監工、主任
    ，並對於估價單上有關許善昌、賴順泉之簽名，予以自認。惟本院依職權對於被
    告公司之地址，傳訊許善昌、賴順泉出庭作證，被告公司三次均對於許善昌、賴
    順泉之開庭通知予以拒收，並於八十九年二月十六日之期日，未到庭提出抗辯或
    為其他主張，嗣於八十九年三月二十九日之最後言詞辯論期日提出答辯狀，顯係
    意圖延滯訴訟，而有礙於訴訟之終結，本院依民事訴訟法第一百九十六條第二項
    之規定，對被告於八十九年三月二十九日所提出之答辯狀，當庭以裁定駁回，核
    先敘明。
二、本件原告主張與被告就系爭工程，簽訂承攬契約，總價款為九百萬元，追加部分
    之工程款為二百二十一萬零八百三十元，並經被告公司負責系爭工程之監工、主
    任即許善昌、賴順泉，在估價單上簽名，而原告僅支付七百一十四萬五千七百四
    十二元之事實，業據原告提出承攬契約、估價單五紙為證，亦為被告所自認，原
    告此部分主張之事實，自堪信為真實。至原告另主張系爭工程業已完工之事實，
    則被告否認之，並抗辯稱系爭工程尚未驗收；且追加部分必須由監工、主任層層
    簽認才可。經查：
（一）按工程建築實務上，工地之主任和監工，係公司或行號就特定工程，代表公司
      派駐於工地，就工程施作為監督、確認之人員。另依兩造簽訂之承攬契約第十
      三條第二款約定：「乙方（指原告）材料：本工程所有之各項材料均應為新品
      ，且應將樣品送請業主駐地技術人員、核定。乙方購買材料須經甲方（指被告
      ）監造人員查驗合格方得以進場使用。使用時若發現不符瑕疵者，甲方仍得隨
      時要求更換之。」可知被告公司派駐於工地現場之主任、監工，確係代表被告
      公司於工地現場，負責系爭工程施作之人員。本件在原告提出之估價單上簽名
      之許善昌、賴順泉，既係被告公司就系爭工程派駐於工地現場之主任和監工，
      則許善昌、賴順泉對於系爭工程，追加部分予以簽認，則該追加部分之工程，
      自應對於被告亦生效力，是被告抗辯稱追加部分必須由監工、主任層層簽認，
      才生效力，洵無足採。
（二）另依兩造簽訂之承攬契約所附「排水工程分期計價給付付款辦法」第十二條約
      定：「消防檢查通過，付款百分之三。」第十三條約定：「送水完成，付款百
      分之五。」第十四條約定：「驗收完成，付款百分之十。」第十六條約定：「
      工程保固金：業主驗收合格後，領取尾款時以百分之二轉為工程保固金。待保
      固一年期滿後，全部給訖結清。」而依原告提出之現場照片十六張，位於台北
      市○○路○段一０九號至一一一號之時代廣場大樓，該大樓之消防送水口、屋
      頂給水幹管、屋頂水錶均已施作完畢。參以，時代廣場大樓已於八十六年九月
      二十六日，經台北市政府工務局審查通過核發使用執照，該大樓之消防設備，
      業經台北市政府消防局檢查通過，此有台北市政府消防局八十九年二月二十九
      日北市消安字第八九二０四五０八００號函在卷足憑；且台北市政府台北自來
      水事業處東區營業分處，亦已於八十七年九月十九日，對於該大樓予以供水，
      此亦有東給表字第二二五號函在卷可證，可知系爭工程業已完成通過消防檢查
      和送水之進度。至於有關驗收部分，雖被告抗辯稱系爭工程尚未驗收，以致尾
      款尚未給付。惟依民法九十九條第一項規定：「附停止條件之法律行為，於條
      件成就時，發生效力。」另民法第一百零一條第一項亦規定：「因條件成就而
      受不利益之當事人，如以不正當行為阻其條件之成就者，視為條件已成就。」
      本件兩造依前述付款辦法第十四條之約定，以被告驗收為給付尾款之條件，應
      屬於附停止條件之法律行為，而另依原告提出之台北市政府八十八年三月十五
      日府工建字第八八○○○四五六○○號函、時代廣場大樓管理委員會組織報備
      證明可知，該時代廣場大樓業已移交予住戶使用，並已成立管理委員會，被告
      卻仍抗辯系爭工程尚未驗收，顯見被告故意以不為驗收之不正當手段，以阻止
      驗收條件之成見，是依前述民法第第一百零一條第一項之規定，兩造約定給付
      尾款之條件，應視為業已成就，是被告抗辯稱系爭工程，尚未驗收，顯然不可
      採信。
三、按報酬應於工作交付時給付之，無須交付者，應於工作完成時給付之；民法第五
    百零五條第一項定有明文。次按，消防檢查通過，付款百分之三；送水完成，付
    款百分之五；驗收完成，付款百分之十；工程保固金，業主驗收合格後，領取尾
    款時以百分之二轉為工程保固金，待保固一年期滿後全部給訖結清；兩造所簽訂
    之承攬契約所附「排水工程分期計價給付付款辦法」第十二條、第十三條、第十
    四條、第十六條分別約定有明文。本件如前所述，被告以故意不為驗收之不正當
    手段，阻止驗收此一停止條件之成就，應視為驗收條件已成就，且自時代廣場大
    樓管理委員會，經台北市政府報備之日即八十八年三月十五日起，至本件最後言
    詞辯論期日即八十九年三月二十九日止，亦已逾前述付款辦法第十六條所約定，
    一年之保固期限，是被告自應給付原告系爭工程之工程款尾款。至追加部分之工
    程款，確為二百二十一萬零八百三十一元，此有經被告公司監工即許善昌簽名之
    估價單在卷足憑，但原告僅請求二百二十一萬零八百三十元。從而，原告依承攬
    契約之約定，請求被告給付肆佰零陸萬伍仟零捌拾捌元，及自支付命令送達被告
    之翌日即八十八年八月七日起至清償日止，按週年利率百分之五計算之利息，為
    有理由，應予准許。
四、據上論結，原告之訴為有理由，依民事訴訟法第七十八條，判決如主文。
中      華      民      國    八十九    年      四      月      六      日
                                民事第六庭法      官  姜悌文
右為正本係照原本作成
如對本判決上訴，須於判決送達後廿日內向本院提出上訴狀
中      華      民      國    八十九    年      四      月      六      日
~B法院書記官  黃幸珍


司法院資訊處製作；財團法人民間司法改革基金會備份。
